# 企业碳资产（碳排放权）和碳资产收益如何会计确认？

提问人：pzc20 时间：2015-01-08 18:11:12
现在环境保护已进入经济层面了，深圳的大部分制造业被纳入碳排放限制，企业购买碳排放权如何会计处理？企业多余的碳排放权在交易所上出售如何会计处理？如果企业在碳排放交易所购买碳排放权做为一种投机，会计如何处理？

回答人：chenyiwei
《瑞华研究 2010 ～ 2014 汇编》中已经收录了相应的问答。
问题2-2-27（碳排放权（包括排放配额与核证减排量）的核算和出售收入确认问题） 问题： 对于企业取得和持有的碳排放权指标（包括排放配额与核证减排量）如何进行确认和计量？如何确认和计量其出售收入？ 背景： CDM（Clean Development Mechanism）即“清洁发展机制”，是《京都议定书》中引入的灵活履约机制之一。核心内容是允许附件 1 缔约方（即发达国家）与非附件 1 （即发展中国家）进行项目级的减排量抵消额的转让与获得，在发展中国家实施温室气体减排项目。关于CDM项目的基本资料可查阅百度百科（http://baike.baidu.com/view/1326 ... 208091&type=syn）。 A公司从事CDM业务，与德国某信贷银行签订了《核证减排量购买协议》。企业生产数量即销售数量，企业销售收入的确认是聘请第三方核实并出具核查确认报告，在此基础上对收入进行确认和计量。在审计中，注册会计师认为： 1 、CDM收入的确认，涉及复杂的专业判断，因此应该依据第三方（专业机构）核查报告确认收入，经检查，企业确认的收入与第三方核查报告确认的收入是一致的； 2 、企业近三年收入确认的原则是一贯的，经检查CDM收入款项均已收回，且金额与之前确认的收入金额一致，因此无充分的理由和确凿证据认定企业存在夸大确认收入或收入确认不完整的行为。 解答： 1 、企业所持有碳排放权的确认和计量 关于碳排放权的相关核算，中国会计准则与IFRS的处理原则基本一致。在类似于欧盟的碳排放权交易机制下（我们理解目前国内很多地方（如深圳）的碳排放权交易机制与之类似），参与碳排放权交易计划的企业对于获得的碳排放权指标应确认为无形资产（专门从事碳排放权交易的经纪商、交易商可以将其确认为存货），其初始确认金额可以为公允价值或者名义金额（名义价值即零。本案例中如采用历史成本计量模式的，则应采用的是名义金额的初始计量方式），但如下文所述，以历史成本计量模式较为多见。与取得碳排放权直接相关的交易费用可根据无形资产准则的规定计入该无形资产的初始计量金额中。 根据《企业会计准则第 6 号——无形资产》第三条规定：“无形资产是指企业拥有或者控制的没有实物形态的可辨认非货币性资产。资产满足下列条件之一的，符合无形资产定义中的可辨认性标准：①能够从企业中分离或者划分出来，并能单独或者与相关合同、资产或负债一起，用于出售、转移、授予许可、租赁或者交换；②源自合同性权利或其他法定权利，无论这些权利是否可以从企业或其他权利和义务中转移或者分离。”碳排放权具备无形资产的特征：碳排放权的取得需要经过政府机关的签发；
不具有实物形态；碳排放权不属于以固定或可确定的金额收取的资产，属于非货币性资产；碳排放权可以单独出售或转让，符合无资产定义中的可辨认性标准。因此，碳排放权基本满足无形资产定义，其中由政府无偿分配的部分属于通过政府补助方式取得的无形资产；从外部市场购入的部分属于外购无形资产。 关于碳排放权的会计计量方法问题，根据《企业会计准则第 16 号——政府补助》第六条规定：“政府补助为非货币性资产的，应当按照公允价值计量；公允价值不能可靠取得的，按照名义金额计量”。据此，碳排放权配额在公允价值能可靠取得的情况下，可以按照公允价值进行初始确认，也可按照名义价值计量。这是一项会计政策选择，一旦选择其中一项会计政策，即应一贯运用于所有同类或类似交易。但是，尽管有这一规定，根据《企业会计准则——基本准则》第四十三条规定，“企业在对会计要素进行计量时，一般应当采用历史成本，采用重置成本、可变现净值、现值、公允价值计量的，应当保证所确定的会计要素金额能够取得并可靠计量”。企业可供出售的碳排放权是以零成本分配获得。根据基本准则的上述规定，历史成本是各会计要素的首选计量属性，只有在各项具体会计准则有明确规定的情况下才可以使用其他计量属性。如果用公允价值计量无偿取得的碳排放权，需要同时以相同的金额确认一项政府拨给的可抵消碳排放权，而政府拨给的碳排放权被确认为收入，但这种方法进一步增加了准确报告核算和报告其价值的难度。综上所述，在实务操作中，碳排放权的计量采用历史成本法更为恰当，这也是目前实务中多数企业采用的计量模式。若企业需要从市场购入碳排放权，则应采用加权平均法确定后续出售或被收回的排放权的成本。 2 、排放权出售收入的确认和计量 排放权出售交易的确认条件可比照《企业会计准则第 14 号——收入》对商品销售收入确认条件的规定，在相应排放权指标已经转出，相关交易价格已经确定，且预计收到款项不存在重大不确定性时，确认出售排放指标的损益。由于这是无形资产的处置，故应把处置收入减去所出售的排放权的账面价值、出售环节交易费用和相关税费后的净额确认为营业外收入。如果截至资产负债表日，对已转让的碳排放权收入的金额已可基本确定，且收款不存在重大不确定性，则本年度内可以确认相关排放指标的处置收益和相关的应收款项。在本案例中，在A公司已经与德国某信贷银行签订了《核证减排量购买协议》，并明确了数量、价格，经核证的减排量全部出售，且已取得第三方核查报告，另外收款无重大不确定性时可以确认收入。 3 、排放权出售收入是否应作为非经常性损益 在可以将碳排放权出售净收益确认为本期营业外收入的前提下，对于该笔款项是否属于非经常性损益的问题，可以结合该计划的时间长度（预计能否在未来一段时间内成为稳定的收益来源）、涉及金额的影响程度等方面考虑。如前所述，CER排放指标对于热电厂等需要依赖排放权指标从事经营的企业而言可确认为一项无形资产，相应地，其出售损益属于无形资产的处置损益，所以应当计入营业外收入（而不是其他业务收入）。但是，如果有证据表明该项CER交易机制将长期有效，相应的排放指标出售收益将会在可预见的未来成为公司的一项稳定的收益来源，则可以不认定为非经常性损益，但应在附注中说明不认定为非经常性损益的理由。
4 、相关交易费用的处理 对于与碳排放权相关的交易费用（与取得碳排放权直接相关且可以明确受益对象的交易费用除外），包括第三方核查机构核查费用、聘请咨询公司开发碳资产的咨询成本等费用，以及固定比例的交易手续费等，应当在发生时直接费用化处理。 5 、买空卖空交易的处理 对于碳排放权的买空卖空交易，我们认为参照期权交易的方法进行会计核算是合理的，即参照在活跃市场上进行的证券、期货等交易进行会计处理。碳排放权的买空卖空交易，在进行了实际碳排放权的交割后，对购入的碳排放权应确认为无形资产（不管是自用，还是可能转让，因为事实上可能难以区分不同的持有目的）；对出售的碳排放权，按无形资产处置进行会计处理。 为了加强相关的内部控制，我们可以建议企业严格区分为自用目的而购入的碳排放权和以交易（买空卖空）为目的而取得的碳排放权。如果能够单独识别和明确区分为了不同目的而持有的碳排放权，则可以将为了交易目的而取得和持有的碳排放权参照交易性金融资产进行会计处理。
问题2-2-28（企业应如何计量碳排放权？） 问题： 2004 年，国际会计准则理事会发布了《国际财务报告解释公告第 3 号——排放权》（IFRIC 3），但在 2005 年 6 月撤消了该公告。中国企业会计准则体系下，对碳排放权的会计处理截至目前（ 2014 年 12 月）尚无明确规定。 鉴于“欧洲碳排放权交易机制”于 2005 年 1 月 1 日开始实施；自 2011 年《国家发展改革委办公厅关于开展碳排放权交易试点工作的通知》（发改办气候[2011]2601号）发布以来，中国国内也有不少地方借鉴该机制推出了本地区的碳排放权交易，因而产生了相应的会计问题。关于企业在IFRS和中国企业会计准则体系下尚无相关指引的情况下应如何确认和计量碳排放权的，其中常见的具体问题如下： 1 、企业能否仍然运用以前的IFRIC 3中描述的方法？ 2 、如果企业决定在授予日以公允价值计量碳排放配额，并计入资产负债表中的无形资产，如何确定其公允价值？如果执行IFRS的企业决定在《国际会计准则第 38 号——无形资产》下以重估金额计量作为无形资产的碳排放权，如何确定其公允价值？ 3 、如果企业决定将排放配额确认为无形资产，是否进行摊销？ 4 、企业能否采用“净负债法”（与IFRIC 3中提到的方法不同），仅就企业因碳排放量超过持有的排放配额而需购买排放权，而就相关义务确认预计负债（即在资产负债表上仅列示一项净负债）？如该方法可行，则是在排放权预期将出现短缺时（即当预期排放量将超出持有的排放权时）立即确认相关预计负债，并计入当期损益，还是在短缺实际发生时（即当实际排放量超出了持有的排放权时）确认相关预计负债？ 5 、企业能否采用以下方法：根据企业已经拥有的排放配额的账面价值确认相关预计负债（“账面价值法”），即仅当企业有从市场购买排放配额的义务时，预计负债才以公允价值计量？ 6 、企业如何对额外购买的排放权进行会计处理？ 7 、企业如何对排放权的销售进行会计处理？ 8 、排放权的经纪商如何对排放权进行会计处理？ 背景： 2005 年，欧盟推出了欧洲碳排放交易计划，按照此计划，某些企业获得一定数量的免费碳排放配额。获得配额的企业可免费排放二氧化碳的公吨数取决于特定计量期间内的实际排放量（各国可能有所不同）。某些成员国在第二年提供了该定量排放权的排放配额，而一些成员国在未来三年都提供了该定量排放权的排放配额。 欧盟推出此计划旨在降低欧洲二氧化碳的排放量。在每一日历年度结束后的 3 至 4 个月内，企业应当核证其实际碳排放量。
如果企业实际排放量超出了其持有的排放权，就应从市场上购买超出部分的排放权。如果截至到期日企业未向政府提供其核证的碳排放量，就会受到相应处罚。一些成员国允许企业将实际碳排放量与所持有排放权相比而言的不足或盈余顺延至下一年度。企业可以在任何时间交易排放权。 自 2011 年《国家发展改革委办公厅关于开展碳排放权交易试点工作的通知》（发改办气候[2011]2601号）发布以来，中国国内也有不少地方借鉴该机制推出了本地区的碳排放权交易。 解答： 1 、企业可以运用以前的IFRIC 3中描述的方法对碳排放权进行会计处理。 2 、如果初始确认时以公允价值计量碳排放配额，则企业应考虑《IAS 38——无形资产》和《企业会计准则第 6 号——无形资产》中有关无形资产公允价值的指引。必要时，企业还可以考虑《IAS 39¬——金融工具：确认和计量》和《企业会计准则第 22 号——金融工具确认和计量》中有关公允价值计量的指引，例如不具有活跃市场的情形。在《IFRS 13——公允价值计量》和《企业会计准则第 39 号——公允价值计量》生效后，企业还应考虑公允价值计量准则中对公允价值确定和相关信息披露的指引。 对执行IFRS的企业而言，如果希望采用《IAS 38——无形资产》中的重新估价模型，就应当遵循该准则中后续重新估价的指引（例如，仅当存在准则所定义的活跃市场时，才能重新估价）。 3 、如果企业将碳排放配额确认为无形资产，通常不可以进行摊销。
在总量控制及交易机制中，当持有碳排放配额是为了履行由排放引起的义务（或出售给其他方）时，该碳排放配额的经济利益在持有期间并未消耗。但是，如果存在减值迹象，就应进行减值测试（尽管测试的结果不一定导致确认减值损失，因为碳排放权通常作为更大的资产组的一部分进行减值测试）。 4 、仅当企业按照《IAS 20——政府补助的会计和政府援助的披露》第 23 段和《企业会计准则第 16 号——政府补助》第六条的规定，以名义金额计量获取的排放配额时，才采用“净负债法”计量排放权。 仅当企业的实际碳排放量超过持有的排放权时，才确认预计负债。（这意味着，即使企业预见到排放配额将不足以抵偿企业的实际碳排量，仍无需就不足部分确认预计负债）。 当企业以名义金额确认排放配额时，一旦实际碳排放量超过了企业仍持有的排放权，就应当确认一项负债。例如，假设以下事实背景： • 企业获得代表 10000 吨二氧化碳排放权的碳排放配额； • 全年预期排放量为 12000 吨二氧化碳； • 截至第三季度末，已排放 9000 吨二氧化碳； • 在各季度末碳排放配额的市场价格分别为CU10/吨、CU12/吨、CU14/吨和CU 16/吨（“CU”代表货币单位，下同）。 按照“净负债法”，在前三个季度中每个季度末的准备为零，仅在第四个季度确认准备为2,000吨×CU16/吨=CU32,000。 企业即使能够在年度的第一天即预期全年碳排放量短缺 2000 吨，也不能在整个年度内逐月计提相关预计负债，也不能在第一天对预期短缺 2000 吨全额计提准备。 在运用净负债法时，企业可基于以下两种方法之一计量碳排放权的短缺：（ 1 ）根据每年排放权的分配，或者（ 2 ）如果企业可以无条件享有在整个计划第一阶段（如三年）涉及的全部排放配额，则根据第一阶段排放权的分配。企业应当在每个报告日一贯地应用所选取的方法。如果企业以年分配为基础，就应当基于年分配计量短缺，这样就不应当将当年的排放权结转至下一年度，或转回上一年度。 5 、当企业拥有通过外购或其他方式取得的排放配额，可用于抵偿超出所授予配额的排放量（“超排量”）所导致的从市场上购买排放权的义务时，企业可以根据已经拥有的排放配额的账面价值确认预计负债（“账面价值法”），即仅当企业承担了从市场购买排放配额的义务时，预计负债才以公允价值计量。尽管我们认为，以下描述的“偿还权法”更优于“账面价值法”，但“账面价值法”也可接受。 对“账面价值法”举例说明如下：在问题 4 提到的示例中，假定企业已经在第二季度以CU12/吨的单价购买了 2000 吨排放权，在第四季度末该排放权的账面价值等于其成本（CU24,000=2,000吨×CU12/吨）。在第四季度，企业确认负债并将其变动计入损益。按照账面价值法，负债应当以企业持有排放权的账面金额（CU24,000），而不是其年底的公允价值（按照问题 4 的解答中提出的方法）计量。 企业还可能运用一种方法（有时称为“补偿权法”(reimbursement rights approach)）。在该方法下，企业考虑将其拥有的排放权作为就其承担负债获得补偿的权利，也就是说，对于以公允价值计量的实际排放权引起的负债，“补偿权法”可以重新计量用于偿还该负债的排放权的公允价值。在问题 4 提到的示例中，假定企业已经在第二季度以CU12/吨的单价购买了 2000 吨排放权，在第四季度，企业应确认2,000吨×CU16/吨=CU32,000的负债。但是，企业应同时对其已持有的排放权予以重新估值（单价从CU12/吨到CU16/吨）作为偿还权的排放权，并确认2,000吨×CU4/吨=CU8,000的利得。“补偿权法”对当期损益的影响与“账面价值法”相同。 6 、企业额外购买的排放权应以成本进行初始计量，确认为无形资产；按照成本与可收回金额孰低进行后续计量。执行IFRS的企业也可以选择采用IAS 38规定的“重估值模型”对其进行后续计量。 企业运用“净负债法”时，当排放权被作为对“超排量”导致的负债的补偿时，可根据问题 5 中关于“补偿权法”的指引，以公允价值重新计量所持有的外购排放权。 7 、企业若直接出售排放权，应按照收到的对价计量处置价款，并将收到对价的公允价值与其账面金额之间的差额计入当期营业外收入或营业外支出（不作为营业收入），而不论这一出售是否可能导致仍持有的排放配额不足以抵销实际或预期的碳排放量。
当企业运用“净负债法”，并且出售排放权导致其仍持有的排放配额不足以抵销实际碳排放量，因而后续需从市场上购入排放权时，企业应确认一项额外负债，该负债金额的后续变动计入当期损益。 如果企业签订了一份关于出售排放权的远期合同，则企业应依据《IAS 39——金融工具：确认和计量》第 5 段和《企业会计准则第 22 号——金融工具确认和计量》第六条的规定，确定该合同是否属于包含在《IAS 39——金融工具：确认和计量》和《企业会计准则第 22 号——金融工具确认和计量》适用范围内的衍生工具。 8 、经纪商应将排放权确认为存货，按照《IAS 2——存货》和《企业会计准则第 1 号——存货》的规定，经纪商可以考虑以成本和可变现净值孰低原则计量该排放配额，也可以选择以公允价值减去出售成本的差额计量（公允价值的变动计入损益）。 较复杂的企业可能同时为自用和交易目的而持有排放权，此时对于为了不同目的而持有的排放权应当予以明确区分，各自按照适用的原则进行会计处理。
结论基础： 1 、 2005 年 6 月发布的《IASB更新》指出：“理事会注意到，在形成IFRIC 3的过程中，IFRIC已经提出了将现有准则运用于排放权的适当方法。理事会还重申了IFRIC 3是对现有IFRS的恰当解释。” 理事会撤销IFRIC 3，并不是因为它认为IFRIC 3的解释与IFRS相悖，而是由于理事会认为，理事会（而不是IFRIC）应通过对一项或多项准则进行修订的项目处理IFRS和IFRIC之间不匹配的问题。
因此，虽然IFRIC 3已被撤销，但企业仍然可以采用IFRIC 3中描述的方法对排放权进行会计处理。 2 、《IAS 20——政府补助的会计和政府援助的披露》第 23 段指出：“政府补助也可能采取向企业转移非货币性资产的形式，如提供土地或其他资源。在这些情况下，通常要对非货币性资产的公允价值做出估计，并且对补助和资产都以该公允价值入账。有时也可采用另外的方式，即对补助和资产都以名义金额入账。”《企业会计准则第 16 号——政府补助》第六条第二款规定：“政府补助为非货币性资产的，应当按照公允价值计量；
公允价值不能可靠取得的，按照名义金额计量”。 对于如何确定授予日无形资产的公允价值，并无具体指引。由于排放权是无形资产，企业可以考虑《IAS 38——无形资产》中的指引。《IAS 38——无形资产》对重新估价模型的运用提出了具体指引，指出了公允价值应参考活跃市场中价格确定（《IAS 38——无形资产》第 75 段）。 对于确定授予日无形资产公允价值的另一个指引来源是《IAS 39——金融工具：确认和计量》和《企业会计准则第 22 号——金融工具确认和计量》。按照此准则的规定，更准确地说，依据《IAS 39——金融工具：确认和计量》附录A（应用指南）第 74 ～ 79 段和《企业会计准则第 22 号——金融工具确认和计量》第五十二条规定，即使不存在活跃市场，也可以确定公允价值，这种情况下应遵循《IAS 39——金融工具：确认和计量》中的指引。初始确认后，仅当存在有关碳排放权的活跃市场时，企业才能根据《IAS 38——无形资产》的规定选择运用重新估价模型计量排放权。 在《IFRS 13——公允价值计量》和《企业会计准则第 39 号——公允价值计量》生效后，企业还应考虑公允价值计量准则中对公允价值确定和相关信息披露的指引。 3 、《IAS 38——无形资产》第 97 段要求无形资产根据反映以下方面的方法进行摊销：“...企业预期消耗无形资产未来经济利益的方式...”；《企业会计准则第 6 号——无形资产》第十七条第三款规定：“企业选择的无形资产摊销方法，应当反映与该项无形资产有关的经济利益的预期实现方式。无法可靠确定预期实现方式的，应当采用直线法摊销”。 但是，IFRIC 3“结论基础”部分的第BC21段提到：“排放配额是指参与者为履行由碳排放引起的义务而提供的工具，因此，总量控制与交易机制的参与者不能通过其排放行为实现与排放配额相关的经济利益。参与者通过将排放配额用于履行由碳排放引起的义务（或将其出售给另一企业）来实现排放配额的经济利益。因此，IFRIC注意到，摊销是为反映资产在其使用寿命中经济利益的消耗而对该资产成本的系统分配，故对排放配额的摊销与实现排放配额经济利益的方式不相容。尽管IFRIC认同这个观点表明对排放配额不予摊销，但它也同意一些反馈者强调的观点，即在某些案例中，这个要求与《IAS 38——无形资产》的要求不一致。[...]然而，对于大多数在活跃市场交易的排放配额而言，由于预计净残值就是成本，并不需要摊销，因而应摊销金额为零。” 企业应运用《IAS 36——资产减值》和《企业会计准则第 8号——资产减值》的规定，以确定何时应确认减值损失。 4 、《IAS 20——政府补助的会计和政府援助的披露》第 23 段允许对收到的非货币性政府补助及相关资产（排放权）以名义金额（即零）计量。《企业会计准则第 16 号——政府补助》第十六条第二款规定：“政府补助为非货币性资产的，应当按照公允价值计量；公允价值不能可靠取得的，按照名义金额计量”。 《IAS 37——准备、或有负债和或有资产》第 14 段指出：“准备的一般确认标准为： （ 1 ）企业因过去事项而承担了现时的法定或推定义务； （ 2 ）履行该义务很可能要求含有经济利益的资源流出企业；以及 （ 3 ）该义务的金额能够可靠地估计。 仅当以上条件全部满足时，才应对准备予以确认。” 《企业会计准则第 13 号——或有事项》第四条规定：“与或有事项相关的义务同时满足下列条件的，应当确认为预计负债：（一）该义务是企业承担的现时义务；（二）履行该义务很可能导致经济利益流出企业；（三）该义务的金额能够可靠地计量。
” 导致企业需履行外购排放权的义务的触发事件是企业实施的碳排放行为本身。当企业只是预计未来将发生碳排放配额不足时，尚不存在外购排放权的现时义务。当实际碳排放量超过了持有的排放权时，企业才应承担现时的外购义务。这表明企业既不应在形成主观预期时即对预期的不足部分全额确认预计负债，也不应在自形成该预期之日起的期间通过逐期计提方式逐步累积预计负债。 仅当企业实际排放二氧化碳的吨数超出了其持有的排放权时，才承担导致现金或其他资源流出企业的现时义务。按照净负债法，企业不将免费分配到的碳排放权确认为资产，因而不构成支出的一部分。 如果排放权的分配和交易计划涵盖了一年以上的期间，企业可以在未来年度无条件享有获取的排放配额，并且可能在不同年度之间结转排放权，则这种情况为在整个期间（如三年）内（而不只是将排放权实际授予企业的期间内，如一年）运用净负债法提供了基础。因此，在运用净负债法时，企业可选择以下两种方发之一计量短缺：
（ 1 ）根据每年排放权的分配，或在一个超过一年的期间内排放权的分配（如果企业可以无条件接收一定数量的排放配额的期间大于一年）；或者 （ 2 ）根据排放权在整个期间的分配。 企业应当一贯地应用所选择的方法。如果企业选择以每年分配为基础，则应按照该基础计量超排量，并且无需将权利从本年度结转至下一年度，或转回上一年度。 5 、《IAS 37——准备、或有负债和或有资产》
第 36 段要求准备的入账金额应是报告期末结算现时义务所需支出的最佳估计。《IAS 37——准备、或有负债和或有资产》第 37 段将最佳估计解释为：“企业在报告期末履行该义务、或将该义务转让给第三方而合理支付的金额”。《企业会计准则第 13 号——或有事项》第五条规定：“预计负债应当按照履行相关现时义务所需支出的最佳估计数进行初始计量。所需支出存在一个连续范围，且该范围内各种结果发生的可能性相同的，最佳估计数应当按照该范围内的中间值确定。在其他情况下，最佳估计数应当分别下列情况处理：（一）或有事项涉及单个项目的，按照最可能发生金额确定；（二）或有事项涉及多个项目的，按照各种可能结果及相关概率计算确定。” 有观点认为，不能采用《IAS 37——准备、或有负债和或有资产》第 37 段和《企业会计准则第 13 号——或有事项》第五条规定计量因碳排放引起的负债，原因在于企业只能通过转让排放配额履行义务，并且不能将该义务转移给第三方。在这个基础上，预计负债可以按照履行义务的成本计量，该成本是企业所持排放权的当前账面价值。 但是，反过来说，企业采用《IAS 37——准备、或有负债和或有资产》第 37 段和《企业会计准则第 13 号——或有事项》第五条的规定也可是可接受的。结算成本是履行义务所需支出金额的最佳估计。据此，企业当前拥有资产并且资产可以用于履行义务的这一事实与计量准备不相关。但在这一观点下，可以将资产的计量与负债的计量相联系。也就是说，补偿权资产的计量可以基于对对应的预计负债的计量，且所确认的补偿权资产的金额不能超出对应的预计负债的金额，除非能够证明该补偿权自身是一项（金融）资产，且其金额大于负债。（参见《IAS 37——准备、或有负债和或有资产》第 53 段、《企业会计准则第 13 号——或有事项》第七条、《IFRIC 5——退役、复原和环境恢复基金产生的权益》
中结论基础第 20 段） 6 、不论企业运用净负债法，还是IFRIC 3所述两种方法中的任何一种，购买排放权都属于购买无形资产。因此，如果企业采用净负债法，则应以成本对所获取的排放权进行初始计量，并以成本或可收回金额孰低原则进行后续计量；执行IFRS的企业还可选择以重估值进行后续计量。企业在运用净负债法时，当排放权被作为对“超排量”导致的负债的补偿时，可根据问题 5 中关于“补偿权法”的指引，以公允价值重新计量所持有的外购排放权。 7 、《IAS 38——无形资产》第 112 和 113 段提供了出售作为无形资产的排放权的指引，具体如下： “报废和处置 112.无形资产应在以下情况时予以终止确认： （ 1 ）处置时；或者 （ 2 ）预期从其使用或处置中不会产生未来经济利益时。 113.无形资产终止确认形成的利得或损失，应根据处置净收入（如有）和资产的账面金额之间的差额确定，并在资产终止确认时确认为损益（《IAS 17——租赁》中对售后租回另作要求除外）。利得不应归入收入。” 《企业会计准则第 6 号——无形资产》第二十二条规定：“企业出售无形资产，应当将取得的价款与该无形资产账面价值的差额计入当期损益。”第二十三条规定：“无形资产预期不能为企业带来经济利益的，应当将该无形资产的账面价值予以转销”。 企业应参照《IAS 18——收入》和《企业会计准则第 14 号——收入》第四条中对商品销售收入确认条件的规定，确定所出售的排放权的终止确认日。由于排放权出售后企业不再有继续涉入，如果不出现超排（即实际排放量超出了企业持有的剩余排放权），就不需要确认负债。因此，如果企业采用净负债法，并在不存在实际超排的情况下出售排放权，就会导致收益计入利得（营业外收入或营业外支出）。 8 、排放权的经纪商认为排放权是正常经营过程中持有的用于出售的资产，因而满足IAS2第 6 段中包含的存货的定义。《IAS 2——存货》第 3段指出：“本准则不适用于下列持有存货的计量： ...... （ 2 ）商品经纪商持有的按公允价值减去出售费用后的余额计量的存货。如果这些存货按公允价值减去出售费用后的余额计量，则公允价值减去出售费用后的余额的变动应在变动当期确认计入损益。” 因此，经纪商可以选择按照成本和可变现净值孰低法计量其所持有的排放权，也可以选择以公允价值减去出售费用后的净额计量其所持有的排放权。当企业进行基于排放权的衍生工具的交易时，该衍生工具就属于《IAS 39——金融工具：确认和计量》和《企业会计准则第 22 号——金融工具确认和计量》的规范范围，应按照公允价值计量且其变动计入当期损益，除非该衍生工具将被用于对企业所持有的排放权进行公允价值套期保值，或者是为该经纪商的自用目的而持有，即“按照预定的购买、销售或使用要求所签订，并到期履约买入或卖出非金融项目的合同”。 当企业同时为自用和交易的意图而持有排放权时，应当明确区分自用及为交易目的而持有的排放权，并分别将其作为无形资产和存货进行会计处理。
问题2-2-29（企业应当如何对已核证排放权进行会计处理？） 问题： 对于“清洁发展机制（CDM）执行委员会”授予的已核证排放权（CERs），CDM项目发起人、已核证排放权的购买人和经纪商应分别如何进行会计处理？ 背景： 清洁发展机制，简称CDM(Clean Development Mechanism)，是《京都议定书》中引入的灵活履约机制之一。核心内容是允许附件 1 缔约方（即发达国家）与非附件1 （即发展中国家）进行项目级的减排量抵消额的转让与获得，在发展中国家实施温室气体减排项目。 按照《京都议定书》的规定，清洁发展机制（CDM）允许“附件1”国家（大部分是发达国家）的实体向非附件 1 国家（东道国，即发展中国家）中的减排项目投资，并获取已核证排放权（CERs）作为回报。CDM项目仅包含能证明具有额外性标准的项目。“额外性”是指该CDM项目所带来的减排效益必须是额外的，即在没有该项目活动的情况下不会发生。企业可将已核证排放权用于履行他们在欧盟排放权交易计划中的部分义务，也可将其出售给其他企业。已核证排放权计划是基准及信用交易机制，企业可以从中为低于基准的碳排放获取减排信用。基准及信用交易机制减排模型中的激励不同于总量控制及交易机制下的激励。在总量控制及交易机制中，排放总量以排放权配额的形式分配。已被撤销的《IFRIC 3——排放权》中仅仅规范总量控制及交易机制下的会计处理，因而不能参照适用于CDM机制下的已核证排放权，原因是授予已核证排放权的机制不同。 尽管预期已认证排放权获得CDM注册批准的过程很复杂，并且取决于若干限定条件，但是，仅当已注册项目当期完成了实际温室气体减排量，并且独立权威机构已对该排放量核证的情况下，才能够发放已核证排放权。
不管出于什么原因，如果项目的减排量小于基准，则独立权威机构就不会授予已核证排放权。 解答： 从东道国取得CERs的项目发起人采用的会计处理： CERs作为政府补助，在能够合理保证企业会遵守相关条件以及能够收到补助时予以确认。至少应满足以下条件：首先已经实现了实际减排量，其次企业还应当能够合理保证能够获得独立权威机构在核证（审核、发证）过程中对该减排量的认可（因而需考虑任何可能适用的附加条款和条件）。 根据《IAS 38——无形资产》和《企业会计准则第 6 号——无形资产》，CERs通常被确认为无形资产。但是，如果CERs系在正常经营过程中持有以备出售或结算排放权相关义务，则可以根据《IAS2——存货》和《企业会计准则第 1 号——存货》将CERs确认为存货。CERs可以按照公允价值或名义金额（即零）进行初始计量。与无法实现减排的替代项目相比，满足“额外性”标准通常会导致项目承担更高的营业成本。如是，我们建议按照公允价值确认补助，以（部分地）弥补较高的营业成本。 如果CERs以公允价值计量，则对应的政府补助计入利润表的时间与作为补助对象的支出计入利润表的时间相对应。由于在以核证排放权方式取得政府补助时，对应的成本通常已经发生，后续不会再发生与该补助直接相关的成本，故该政府补助应立即计入当期营业外收入。但是，如果为完成减排量而发生的费用因满足《IAS16——不动产、厂房和设备》或《IAS38——无形资产》（或《企业会计准则第 4 号——固定资产》、《企业会计准则第 6 号——无形资产》）中规定的资本化条件而予以资本化，则相关补助属于与资产相关的政府补助，应确认为递延收益，在相关固定资产或无形资产的使用寿命内摊销，计入其间各年度的营业外收入（注：对于执行IFRS的企业，还可以选择将该补助的公允价值直接冲减对应的固定资产或无形资产的账面价值）。 如果将CERs确认为存货，则应按照《IAS 2——存货》或《企业会计准则第 1 号——存货》的规定，按成本和可变现净值孰低原则进行后续计量。
如果将CERs确认为无形资产，则应当以成本进行后续计量。对于执行IFRS的企业，若希望运用《IAS38——无形资产》中允许采用的重估值后续计量模式，则应当遵循该准则中关于后续重新估值的指引（例如，仅当存在该准则定义的活跃市场时，才允许重新估值）。 如果企业采用《IAS38——无形资产》和《企业会计准则第 6 号——无形资产》中的成本模式，CERs通常不予摊销，因为在持有CERs期间，其所包含的经济利益并未实现，其所包含的经济利益需通过将其出售或用于结算现时的超排量相关负债才能得以实现。但是，企业应采用《IAS36——资产减值》和《企业会计准则第 8 号——资产减值》的规定进行减值测试和确认减值损失（如有）。 有关CERs的远期合同应当采用的会计处理： 如果企业签订了一份有关CERs的远期合同，可以运用《IAS39——金融工具：确认和计量》第 5 至 7 段或《企业会计准则第 22 号——金融工具确认和计量》第六段的规定进行分析，以确定该远期合同是否属于衍生工具。 购买CERs的企业应当采用的会计处理： 购买CERs的企业应采用与以上排放权相同的方式对CERs进行会计处理。参见前面问答“企业应如何计量碳排放权？”中的“问题6”。 经纪商应采用的会计处理： CERs经纪商应采用与以上排放权相同的方式对CERs进行会计处理。参见前面问答“企业应如何计量碳排放权？”中的“问题8”。 结论基础 从东道国取得CERs的项目发起人应采用以下会计处理：
《IAS20——政府补助的会计和政府援助的披露》中第 3 段将政府定义为“政府、政府机构，以及地方、国家或国际的类似组织”。
《〈企业会计准则第 16 号——政府补助〉应用指南》第一条也规定：“政府包括各级政府及其所属机构，国际类似组织也在此范围之内”。根据授予碳排放权的实体的性质，作为联合国创立的《京都议定书》中的一部分，我们认为“政府”的定义也适用于这种情形。
《IAS20——政府补助的会计和政府援助的披露》第 7 段要求政府补助在以下条件得到合理保证后才能确认：企业能够满足政府补助所附条件；以及企业能够收到补助。《企业会计准则第 16 号——政府补助》第五条也有同样规定。 由于碳排放权仅根据实际减排量授予，因而仅可依据实际发生的减排量确认，而不依据预期（未来）可能的减排量进行确认。核证过程仅仅是对实际减排量的确认，并不构成政府补助确认的实质性条件或障碍。但是，如果核证过程中的不确定性较大，因而在获得核证之前无法合理保证将被授予已核证排放权，则只能在核证过程结束后确认碳排放权。在评估前述不确定性大小的过程中，应当综合考虑和分析项目的所有相关条款。 根据《IAS20——政府补助的会计和政府援助的披露》第 23 段和《企业会计准则第 16 号——政府补助》第六条规定，碳排放权可以按照公允价值或名义金额计量。根据IAS20第 20 段和《企业会计准则第 16 号——政府补助》第八条规定，在企业已发生费用或损失，或者未来并不会发生相关成本时，以公允价值计量的补助应立即计入利润表。 《IAS 38——无形资产》第 97 段和《企业会计准则第 6 号——无形资产》第十七条要求无形资产的摊销方法应反映“企业预期消耗无形资产未来经济利益的方式”。由于排放权经济利益的实现是通过将排放权用于履行由碳排放引起的义务或销售排放权，因而该排放权不需要摊销。 有关CERs的远期合同应当采用的会计处理： 与CERs相关的远期合同，如果“能够以现金或其他金融工具净额结算，或通过交换金融工具结算”，则属于IAS 39和《企业会计准则第 22 号——金融工具确认和计量》所规范的金融工具。 购买CERs的企业应当采用的会计处理： 请参阅前面问答“企业应如何计量碳排放权？”的“结论基础”部分中的相关内容。 经纪商应采用的会计处理： 请参阅前面问答“企业应如何计量碳排放权？”的“结论基础”部分中的相关内容。